【裁判字號】    99,訴,534
【裁判日期】    990531
【裁判案由】    返還代墊款
【裁判全文】
臺灣高雄地方法院民事判決               99年度訴字第534號
原      告  丙○○即甲○○○○.
訴訟代理人  施秉慧律師
            焦文城律師
被      告  乙○○
訴訟代理人  蘇俊誠律師
上列當事人間返還代墊款事件，本院民國於99年5 月19日言詞辯
論終結，判決如下：
  主  文
原告之訴及假執行之聲請均駁回。
訴訟費用由原告負擔。
  事  實
一、原告主張：兩造於民國93年6 月12日簽訂「聘任合約書」，
    由原告聘任被告擔任眼科醫師，聘期自93年7 月1 日起至95
    年6 月30日止，其中第5 條約定，關於行政、人事、各項保
    險給付、醫療糾紛或民事賠償、稅務等，統交由原告處理，
    原告於處理被告相關事務期間，已為被告代墊如附表所示之
    款項（日期、項目、金額，詳如附表所載），共計新臺幣（
    下同）2,707,248 元，爰依民法第546 條第1 項規定，請求
    被告償還原告代墊之款項，及自最後1 筆款項代墊翌日起算
    之法定遲延利息，又原告為被告代墊如附表編號6 所示之補
    稅款，業經國稅局寄交被告1,235,064 元之退稅支票，該退
    稅金額係因原告墊繳上開稅費所生，未逾原告請求代墊支出
    2,707,248 元之範圍，爰依民法第546 條第1 項、第179 條
    規定，請求本院為擇一勝訴之判決。並聲明：(一)被告應給付
    原告2,707,248 元，及自97年8 月9 日起至清償日止，按年
    息5%計算之利息。(二)願供擔保，請准宣告假執行。
二、被告則以：對於兩造有簽訂「聘任合約書」不爭執，嗣於94
    年4 月27日再簽訂「契約書」，約定被告登記為元新眼科鳳
    山院之名義負責人，被告擔任負責人期間，因元新眼科鳳山
    院產生之對內、對外法務事項、資產負債、增加之稅賦，均
    應由原告負擔，兩造再於94年11月24日簽訂「承諾書」，約
    定被告93年度及94年度因原告而產生之綜合所得稅及經國稅
    局核定之93年度及94年度屬於原告之應補稅及應退稅，均應
    歸原告，如附表所示之款項均屬原告應自行負擔繳納之款項
    ，否認被告有委任原告代墊或有何不當得利，又本件所得稅
    罰鍰部分，業經本院98年度訴字第1403號判決認定原告應負
    擔繳納，至原告請求退稅支票1,235,064 元部分，因原告尚
    積欠被告薪資等費用1,575,214 元，被告主張抵銷等語，資
    為抗辯。並聲明：(一)原告之訴駁回。(二)如受不利判決，願供
    擔保請准宣告免為假執行。
三、兩造爭執及不爭執事項：
  (一)不爭執部分：
  1.兩造於93年6 月12日簽訂「聘任合約書」，由原告聘任被告
    擔任眼科醫師，聘期自93年7 月1 日起至95年6 月30日止，
    其中第5 條約定，關於行政、人事、各項保險給付、醫療糾
    紛或民事賠償、稅務等，統交由原告處理，被告於94年11月
    30日離職，並有上開合約書為證（見本院卷第5 、36頁）。
  2.兩造於94年4 月27日簽訂「契約書」，約定被告登記為元新
    眼科鳳山院之負責人，被告擔任負責人期間，因元新眼科鳳
    山院產生之對內、對外法務事項、資產負債、增加之稅賦，
    均應由原告負擔，並有上開契約書為證（見本院卷第37頁）
    。
  3.兩造於94年11月24日簽訂「承諾書」，約定被告93年度及94
    年度因原告而產生之綜合所得稅及經國稅局核定之93年度及
    94年度屬於原告之應補稅及應退稅，均應歸原告，並有上開
    承諾書為證（見本院卷第38頁）。
  4.原告已繳納如附表編號1 至8 之款項，被告並未繳納如附表
    編號1 至8 之款項，並有繳款書、律師費用支付證明單、現
    金付款簽收單等為證（見本院卷第8 至15頁、第84頁）。
  5.被告已收受國稅局寄交之退稅支票，金額1,235,064 元，被
    告尚未提示兌現。
  6.被告以原告未代墊所得稅罰鍰及積欠薪資為由，向原告起訴
    請求1,575,214 元，經本院98年度訴字第1403號判決被告部
    分勝訴、部分敗訴，原告不服提起上訴，經臺灣高等法院高
    雄分院以98年度上字第202 號駁回上訴，有本院98年度訴字
    第1403號民事判決及臺灣高等法院高雄分院以98年度上字第
    202 號判決為證（見本院卷第58至64頁、第119 至130 頁）
    。
  (二)爭執部分：
  1.原告依據委任之法律關係，請求被告給付如附表1 至8 所示
    之款項，有無理由？
  2.原告依據不當得利之法律關係，請求被告返還退稅金額1,23
    5,064 元，有無理由？原告是否有積欠被告薪資及罰鍰等費
    用？被告就積欠薪資及罰鍰等費用與退稅金額主張抵銷，有
    無理由？
四、本院判斷如下：
  (一)原告依據委任之法律關係，請求被告給付如附表1 至8 所示
    之款項，有無理由？
  1.依兩造於93年6 月12日簽訂之聘任合約書第5 條約定：本眼
    科中心之稅務統交由甲方（即丙○○）處理等語；又兩造於
    94 年4月27日另簽訂契約書第3 條、第5 條分別約定：乙方
    （即乙○○）擔任負責人期間，因元新眼科所產生之保險理
    賠申請、醫療糾紛及對內、對外法務事項，均應由元新眼科
    負責處理；乙方因擔任甲○○○○○（鳳山院）期間，因元
    新眼科所得增加之稅賦，應由甲方負責繳納等語。是依上開
    約定內容，兩造當時已明確約定被告任職甲○○○○○期間
    ，因該診所所生之相關稅務及法務問題，均由丙○○負責處
    理。參以兩造於94年11月24日簽定之承諾書，其上記載：「
    乙○○先生93年度及94年度因甲○○○○○而產生之綜合所
    得稅，及經國稅局核定之93年度及94年度屬於元新診所之應
    補繳稅及應退稅，均應歸甲○○○○○」等語（見本院卷第
    38頁）。依上開承諾書內容，既然兩造當初已約定被告因任
    職在甲○○○○○所生之稅賦，無論是補稅或退稅，均歸由
    甲○○○○○，可見原告當時已允諾承擔被告在甲○○○○○任職所生之稅賦，均由其負責自明。
  2.然原告主張請求附表編號1 至8 所示之項目，均係被告在甲○○○○○任職時所生之稅賦及法務費用，是依兩造當時之
    約定，原告本應負責處理被告任職甲○○○○○相關稅務及
    法律問題，則原告主張上述附表編號1 至8 之費用，應由伊
    自行負擔，從而，原告依委任之法律關係，請求被告給付如
    附表1 至8 所示之款項，實無理由。
  3.至原告主張伊需負擔被告稅賦部分，僅限於被告擔任甲○○○○○負責人所增加之稅賦部分，而附表編號1 至6 號之費
    用，均係被告個人所得本應繳納之稅賦，不應由伊負擔云云
    。然觀之上述契約書第5 條約定，僅有約定被告在甲○○○○○「所得增加之稅賦」，均由丙○○負擔等語，並未分區
    該所得係被告個人所得或被告因擔任甲○○○○○負責人所
    生之所得為限，是原告上開主張，是否為真，已有可疑。再
    者，倘當時兩造確有約定由原告負擔之稅賦僅限於被告擔任
    甲○○○○○負責人所增加之稅賦部分，則原告應會在合約
    書或契約書中明確載明，況被告領取甲○○○○○薪資之申
    報及扣繳，均由丙○○負責處理一事，為兩造所不爭執。既
    然被告任職在甲○○○○○期間，其相關稅賦之申報均由原
    告負責處理，原告理當知悉被告非擔任甲○○○○○負責人
    所生之所得為何，是此，若兩造當時有約定被告個人所得部
    分應由其自行負擔，為何原告自94年5 月替被告繳納稅款93
    年度綜合所得稅後，至伊提起本件訴訟前即99年1 月期間，
    均未向被告請求該筆費用？準此，原告主張伊負擔被告稅賦
    部分，僅限於被告擔任甲○○○○○負責人所增加之稅賦部
    分云云，應無理由。
  4.綜上，既然依兩造之約定，被告在甲○○○○○任職期間，
    相關稅務及法務均由原告負擔，則原告主張被告應給付其代
    墊之款項共2,707,248 元，及自97年8 月9 日起至清償日止
    ，按年息5%計算之利息，洵屬無據，應予駁回。
  (二)原告依據不當得利之法律關係，請求被告返還退稅款，有無
    理由？
  1.按無法律上之原因而受利益，致他人受損害者，應返還其利
    益。民法第179 條定有明文。是依不當得利之法則請求返還
    ，以無法律上之原因而受利益，致他人受有損害為其要件，
    倘無損害，即不構成不當得利，且得請求返還之範圍，應以
    對方所受之利益為度，非以請求人所受損害若干為準，而該
    受利益與受損害之間須有因果關係存在，合先敘明。
  2.被告對其有收受國稅局寄交之退稅支票，金額1,235,064 元
    乙節，並不否認，是被告確受有退稅款之利益一事，應可認
    定。然觀之兩造簽定之上述聘任合約書、契約書及承諾書之
    內容，原告是委任被告擔任甲○○○○○之負責人，亦即兩
    造間存有委任之法律關係存在，則原告應依委任之相關規定
    向被告請求返還上述退稅款，簡言之，被告領有上述退稅款
    係基於其為名義上「甲○○○○○」之納稅人，亦即被告並
    非無法律上原因受有退稅之利益，且原告本得依委任之契約
    關係向被告請求返還上述退稅款，是原告實質上並未受有損
    害，從而，原告依不當得利被告請求返還退稅款，亦無理由
    ，應予駁回。
五、綜上所述，兩造確有約定附表編號1-8 所示之費用均由原告
    負擔，從而，原告依委任關請求被告給付2,707,248 元，及
    自97年8 月9 日起至清償日止，按週年利率5 ％計算之利息
    ，洵非有據，應予駁回。另被告受有上述退稅款係有法律上
    原因，且原告未受有損害，則原告依民法第179 條之規定，
    另請求被告返還退稅款，亦無理由，應予駁回。原告之訴既
    經駁回，則其假執行之聲請亦失所附麗，應併予駁回。
六、本件事證已臻明確，兩造所舉其餘證據及攻擊防禦方法，核
    對判決結果不生影響，無庸一一論述，併此敘明。
七、結論：原告之訴為無理由，依民事訴訟法第78條，判決如主
    文。
中    華    民    國    99    年    5     月    31    日
                  民事第一庭   法    官  張茹棻
上為正本係照原本作成。
如不服本判決，應於送達後20日內，向本院提出上訴狀並表明上
訴理由，如於本判決送達前提起上訴者，應於判決送達後10日內
補提上訴理由書（須附繕本）。
中    華    民    國    99    年    5     月    31    日
                               書 記 官  黃美秀
┌──────────────────────────────────────────┐
│附表：                                                                              │
├──┬───────┬─────────────┬────────┬────────┤
│編號│   日  期     │         項    目         │金額（新臺幣）  │    備註        │
├──┼───────┼─────────────┼────────┼────────┤
│ 1  │94年5 月      │被告93年度個人綜合所得稅  │    413,758元   │被告之稅務係與其│
├──┼───────┼─────────────┼────────┤配偶黃馨慧合併申│
│ 2  │95年5 月      │被告94年度個人綜合所得稅  │    252,353元   │報，且以黃馨慧為│
├──┼───────┼─────────────┼────────┤納稅義務人。    │
│ 3  │96年11月7 日  │國稅局核定被告94年度個人綜│     27,359元   │                │
│    │              │合所得稅補稅              │                │                │
├──┼───────┼─────────────┼────────┤                │
│ 4  │96年12月11日  │國稅局核定被告94年度個人綜│     14,363元   │                │
│    │              │合所得稅補稅              │                │                │
├──┼───────┼─────────────┼────────┤                │
│ 5  │97年3 月24日  │國稅局核定被告94年度個人綜│    140,050元   │                │
│    │              │合所得稅補稅              │                │                │
├──┼───────┼─────────────┼────────┤                │
│ 6  │97年8 月8 日  │國稅局核定元新眼科鳳山院被│  1,677,641元   │                │
│    │              │告94年度獨資補稅          │                │                │
├──┼───────┼─────────────┼────────┼────────┤
│ 7  │95年12月8 日、│律師費                    │    150,000元   │                │
│    │96年9 月15日、│                          │                │                │
│    │97年7 月14日  │                          │                │                │
├──┼───────┼─────────────┼────────┼────────┤
│ 8  │97年3 月      │元新眼科鳳山院健保扣款    │     31,724元   │                │
├──┴───────┴─────────────┴────────┴────────┤
│共計：2,707,248元                                                                   │
└──────────────────────────────────────────┘

司法院資訊處製作；財團法人民間司法改革基金會備份。
